ACORDAO-COMPLETO-2424759

ACÓRDÃO 2493/2020 ATA 35/2020 - PLENÁRIO

VISTOS, relatados e discutidos estes autos de representação formulada pela empresa Cinzel Engenharia Ltda. em razão de supostas irregularidades no Edital da Concorrência 003/2020-ASCAL/PRES, conduzida pela Companhia Urbanizadora da Nova Capital do Brasil (Novacap) , com o objetivo de realizar a contratação de empresa de engenharia para construção de unidade de atenção especializada em saúde denominada Hospital Oncológico de Brasília, objeto do Contrato de Repasse 840756/2016,
ACORDAM os Ministros do Tribunal de Contas da União, reunidos em sessão de Plenário, ante as razões expostas pelo Relator, em:
9.1. conhecer da presente representação, satisfeitos os requisitos de admissibilidade previstos no art. 237, inciso VII, do Regimento Interno/TCU c/c o art. 113, § 1º, da Lei 8.666/1993 e no art. 103, § 1º, da Resolução TCU 259/2014;
9.2. indeferir o pedido de medida cautelar formulado pela empresa Cinzel Engenharia Ltda., tendo em vista a inexistência dos pressupostos necessários para adoção da referida medida;
9.3. considerar a representação, no mérito, parcialmente procedente;
9.4. dar ciência deste acórdão à Companhia Urbanizadora da Nova Capital do Brasil (Novacap) e ao representante;
9.5. arquivar os autos, com fundamento no art. 169, inciso V, do Regimento Interno/TCU.

Representação formulada em razão de supostas irregularidades no edital da concorrência destinada à contratação de empresa de engenharia para construção de unidade de atenção especializada em saúde, denominada Hospital Oncológico de Brasília.

Governo do Distrito Federal.

3. Representante: Cinzel Engenharia Ltda. (CNPJ 08.059.768/0001-42).

13.1. Ministros presentes: José Mucio Monteiro (Presidente), Walton Alencar Rodrigues, Benjamin Zymler, Augusto Nardes, Aroldo Cedraz, Raimundo Carreiro, Ana Arraes e Bruno Dantas.
13.2. Ministro-Substituto convocado: Augusto Sherman Cavalcanti (Relator).
13.3. Ministros-Substitutos presentes: Marcos Bemquerer Costa, André Luís de Carvalho e Weder de Oliveira.

AUGUSTO SHERMAN

Adoto como relatório a instrução constante da peça 15, produzida pela SeinfraUrbana, e com a qual se manifestaram de acordo os dirigentes daquela unidade (peças 16/17) :
"INTRODUÇÃO
Cuidam os autos de representação com pedido de cautelar formulado pela Cinzel Engenharia Ltda., a respeito de possíveis irregularidades no Edital da Concorrência 003/2020-ASCAL/PRES, promovida pela Companhia Urbanizadora da Nova Capital do Brasil (Novacap) , que tem por objeto a contratação de empresa de engenharia para construção de unidade de atenção especializada em saúde denominada Hospital Oncológico de Brasília, incluindo o fornecimento de equipamentos, no valor estimado de R$ 119.772.956,97, financiada com recursos do Governo do Distrito Federal (GDF) e do Governo Federal, repassados por meio do Contrato de Repasse 840756/2016.
HISTÓRICO
A empresa Cinzel Engenharia Ltda. representou a este Tribunal, com pedido de suspensão cautelar do certame, em razão da existência de cláusulas restritivas no Edital 003/2020, materializada pela exigência excessiva e inadequada de qualificação técnica, o que frustraria a isonomia, comprometeria a competitividade do certame e caracterizaria, inclusive, indícios de direcionamento da licitação (peça 1) .
A suposta exigência exacerbada dizia respeito à comprovação de qualificação técnica dos licitantes, exigida pelo item 5.1.4 do edital (peça 1, p. 40-43) :
5.1.4. Relativamente à qualificação técnica: 
	(...) 
¿ Execução de uma edificação predial qualificada como hospital ou estabelecimento assistencial de saúde com área mínima construída de 15.500,00 m2, incluindo:
¿ Construção de centro cirúrgico e unidade de internação;
¿ Salas de imaginologia (raio-x e/ou mamografia e/ou densitometria óssea e/ou esteriotaxia de mama e/ou tomografia computadorizada e/ou angiotomografia e/ou ressonância magnética) ;
¿ Contendo ainda, no mínimo, os seguintes serviços: (grifos do representante) 
Tabela 1 - exigência do acervo técnico para a comprovação da capacidade operativa da empresa:
	ITEM
	DESCRIÇÃO DOS SERVIÇOS
	QUANTIDADE ORÇADA
	CAPACIDADE OPERATIVA EXIGIDA

	1
	Concretagem em concreto usinado com fck mínimo de 20MPa
	15.022,61 m³
	7.500,00 m³

	2
	Cobertura com telha de aço ou alumínio ou termoacústica
	6.620,26 m²
	3.300,00 m²

	3
	Fornecimento e Instalação de nobreak de, no mínimo, 250 KVA.
	2,00 unid.
	1,00 unid.

	4
	Fornecimento e instalação de gerador de, no mínimo, 1.900 KVA standby.
	3,00 unid.
	1,00 unid.

	5
	Fornecimento e instalação de transformador de, no mínimo, 2.000 KVA
	6,00 unid.
	3,00 unid. 

	6
	Fornecimento e instalação de barramento blindado
	321,16 m
	160,00 m

	7
	Formas para estruturas de concreto armado
	87.792,29 m²
	43.895,00 m²

	8
	Armadura em aço CA-50 e CA-60
	1.142.317,59 kg
	571.155,00 kg

	9
	Manta vinílica em paredes ou pisos
	14.533,75 m²
	7.265,00 m²

	10
	Pavimentação com bloco de concreto intertravado
	12.361,37 m²
	6.180,00 m²

	11
	Parede com placas de gesso acartonado (Drywall) 
	33.314,92 m²
	16.655,00 m²

	12
	Fundação profunda
	5.298,00 m
	2.645,00 m

Fonte: Edital 003/2020 (peça 1, págs. 41-43) 
Em instrução inicial acostada a peça 4, foi registrado que a representação preenchia os requisitos de admissibilidade, de modo que a manifestação e os documentos deveriam ser conhecidos e analisados pela unidade técnica.
Com relação ao mérito, foi consignado que a jurisprudência do TCU é no sentido de que as exigências de quantitativos mínimos devem se limitar às parcelas de maior relevância e valor significativo do objeto a ser contratado e que seria irregular a imposição de que os atestados comprovassem a execução de tipo específico de obra, salvo se demonstrado que tais requisitos seriam indispensáveis para a satisfatória execução do objeto a ser contratado e desde que devidamente fundamentado no processo licitatório.
Desta forma, entendeu-se que a existência de cláusulas que poderiam configurar restrição à participação de empresas interessadas no certame, sem fundamentação expressa dos motivos que justificariam sua exigência, configuraria o fumus boni iuris e deveria ser analisado com maior profundidade pela unidade técnica.
No que concerne ao periculum in mora, verificou-se estar ausente o pressuposto, haja vista que a sessão pública agendada para as 09:00 do dia 9/6/2020 foi suspensa, por conveniência administrativa, sem data prevista para sua retomada (peça 3) .
Assim, foi proposta a realização de oitiva prévia da Novacap, com fulcro no art. 276, § 2°, do RI/TCU, para que se manifestasse, no prazo de cinco dias úteis, sobre os fatos apontados na representação. Foi também proposta a realização de diligência para que a Novacap se manifestasse acerca da completude das informações e documentos disponibilizados em seu Portal de Licitações.
O Ministro Relator, em despacho juntado à peça 7, em consonância com a unidade técnica, entendeu estarem presentes os requisitos de admissibilidade da representação, o interesse público, bem como estar configurada a fumaça do bom direito e ausente o pressuposto do periculum in mora.
Conquanto, consignou que pelo fato de o certame já estar suspenso por iniciativa da Administração, o contraditório poderia ser melhor exercido no prazo de quinze dias, nos termos do art. 250, inciso V, do RI/TCU, e que a diligência fosse encaminhada no sentido de solicitar à Novacap que encaminhasse ao Tribunal toda a documentação relativa à Concorrência 003/2020, haja vista que nem todos os documentos se encontravam disponibilizados no Portal Eletrônico do certame.
Determinou ainda que a Novacap instituísse canal de comunicação com a SeinfraUrbana, a fim de que pudessem ser prestadas as informações necessárias ao exame desta representação.
EXAME TÉCNICO
Em resposta as comunicações processuais promovidas por meio do Ofício 29889/2020-TCU/Seproc (peça 8) , a Novacap encaminhou o Ofício 1551/2020-NOVACAP/PRES, acompanhado de três CD, cadastrados no sistema e-TCU como itens não digitalizáveis, cujo conteúdo está disponibilizado na pasta interna da Seproc, na subpasta SeinfraUrbana.
Manifestação
No supracitado documento é referenciada a Nota Técnica 7/2020-NOVACAP/PRES/DE/DETEC, encaminhada pela Diretora de Edificações da Novacap, mediante o Despacho NOVACAP/PRES/DE, bem como o Despacho NOVACAP/PRES/ASCAL, por meio do qual o Departamento de Compras encaminhou dois DVD contendo cópia integral do processo que trata da Concorrência 03/2020.
Foi também apresentada a arquiteta Rosângela Marx, Chefe do Departamento Técnico, como pessoa responsável por manter a SeinfraUrbana atualizada sobre a retomada do certame em questão.
Os documentos acima referenciados foram identificados nos arquivos contidos nos DVD e juntados à peça 11 do processo.
Na Nota Técnica 7/2020 (peça 11, p. 97-107) , datada de 2/7/2020, na qual são apresentadas as manifestações da Novacap em relação à oitiva promovida, foi registrado que as exigências de qualificação técnica teriam por objetivo salvaguardar a Administração Pública de inexecução contratual por incapacidade da contratada em reunir conhecimento, tecnologia, pessoal e equipamento compatíveis com a complexidade da unidade de saúde que se pretende construir no prazo de 36 meses.
Quanto à possível exigência de número excessivo de itens para qualificação técnica, informou que o número de itens foi reduzido significativamente, conforme quadro inserido à nova redação do subitem 19.1.2 do edital (peça 11, p. 99) . 
Acrescentou que para a comprovação dos serviços que permaneceram, passou a ser aceita a apresentação de atestados de execução de qualquer tipo de edificação predial.
Posteriormente, ao tratar do próximo item, intitulado como 'A.2.', apresentou novas justificativas que estariam relacionadas a este primeiro item, dentre as quais destaca-se:
2.1. Os serviços relacionados no quadro do subitem 19.1.2 referem-se àqueles presentes na faixa A da curva ABC e representam cerca de 21% do valor da obra;
2.2. Por se tratar de edificações, os respectivos serviços, que teriam sido minuciosamente detalhados, representam individualmente no máximo 8,59% do valor da obra, como é o caso de armadura em aço. Além disso seria permitida a soma de atestados para atingimento dos quantitativos mínimos exigidos.
Com relação à exigência de atestados que comprovem execução de tipo específico de obra, registrou que teria por objetivo proteger a Administração Pública de eventual contratação de pessoas jurídicas inaptas, e que a Sumula TCU 263 considera legal a exigência de comprovação da execução de quantitativos mínimos em obras ou serviços com características semelhantes, desde que guardada proporção com a dimensão e a complexidade do objeto a ser executado.
No que concerne especificamente à exigência de execução de edificação qualificada como hospital ou estabelecimento assistencial de saúde, com área mínima construída de 15.500,00 m², incluindo: Centro cirúrgico e unidade de internação; Salas de imaginologia (raio-x e/ou mamografia e/ou densitometria óssea e/ou esteriotaxia de mama e/ou tomografia computadorizada e/ou angiotomografia e/ou ressonância magnética) , consignou que:
2.3. As exigências representam a especificidade da obra, enquadrada na categoria de edificação especial, conforme classifica o Módulo I - Remuneração do Projeto Arquitetônico de Edificações, das Tabelas de Honorários de Serviços de Arquitetura e Urbanismo do Brasil, publicado pelo Instituto dos Arquitetos do Brasil - IAB (disponível em https://iab.org.br/documentos) ;
2.4. A construção de hospital envolve a capacidade de mobilização de equipe, de fornecedores e de tecnologia capazes de atender não apenas as exigências da ABNT, mas também os regulamentos da Agência de Vigilância Sanitária (Anvisa) ;
2.5. A exigência de execução de salas de imaginologia permite a apresentação de qualquer atestado de edificação para raio-x e/ou mamografia e/ou densitometria óssea e/ou esteriotaxia de mama e/ou tomografia computadorizada e/ou angiotomografia e/ou ressonância magnética, de forma que haveria grande flexibilidade aos atestados;
2.6. Conforme as orientações dos fornecedores dos equipamentos, as áreas onde serão instalados os aparelhos e equipamentos hospitalares devem ter execução precisa nos acabamentos e nivelamentos, sob risco de comprometer a calibração desses componentes, os quais exigem precisão rigorosa;
2.7. A experiência e o conhecimento prévio em relação a todo o funcionamento do hospital são essenciais para o alcance do objetivo principal do projeto, que é o seu pleno funcionamento, minimizando custos de manutenção e retrabalho, a fim de cumprir o prazo de finalização da obra em 36 meses;
2.8. Os padrões de acabamento em hospitais são diferenciados, devendo ser observados os requisitos de normas da Anvisa nas aquisições de materiais equivalentes aos especificados nos projetos, que exigem prévio conhecimento das particularidades destes materiais e da aplicabilidade em ambiente hospitalar;
2.9. São de grande importância as instalações especiais de gases medicinais, de sinalização de enfermagem, de automação predial e outros, que no caso em comento, mesmo sendo objeto de subcontratação, requerem a responsabilidade direta da futura contratada;
2.10. A complexidade da edificação reflete na necessidade de maior número de pontos de controle para minimizar erros, exigindo gestão com qualidade e rigor;
2.11. A título de exemplo, é citada a acessibilidade em ambiente hospitalar, com a construção de rampas e revestimentos de piso com a máxima qualidade e precisão, proporcionando o trânsito de pacientes e de equipamentos e instrumentos com reduzido ruído e mínimo desconforto, humanizando o tratamento no ambiente hospitalar;
2.12. Outros exemplos de áreas especiais e críticas seriam:
2.12.1. gases medicinais, que devem ter suas linhas identificadas e certificadas, pois a interrupção no fornecimento dos gases ou a troca entre seus diversos tipos podem provocar graves danos ou acidentes; 
2.12.2. sistemas de aterramento e das tomadas em áreas críticas, para atender os equipamentos especializados, minimizando erros nas instalações elétricas, conforme exigências qualificadas para garantia dos equipamentos e dos aparelhos, que em eventual falha reduzirá a vida útil de seus componentes, comprometendo o investimento de milhões de reais em bens imprescindíveis ao pleno funcionamento do hospital;
2.12.3. instalações elétricas, que serão utilizadas para diversos equipamentos elétricos nos processos de esterilização, cuja precisão é necessária, pois, do contrário, poderia colocar em risco a vida de funcionários devido à possibilidade de ocorrência de choques e queimaduras, caso não sejam executados adequadamente; 
2.12.4. área de ar comprimido, que deve estar afastada de áreas contaminantes, como descarga de exaustão de áreas contaminadas e de ar condicionado, de vácuo medicinal, que por serem ruidosos, é fonte de riscos à saúde do trabalhador, devendo por isso, ser instalados onde seja possível o controle de ruídos. Assim, a capacidade de gestão na execução de obras com essa imensa quantidade de instalações se inter-relacionando é fundamental para o sucesso do empreendimento.
2.12.5. áreas críticas com risco aumentado, devido à depressão da resistência anti-infecção do paciente e devido à possibilidade de transmissão de infeções pelas atividades ali desenvolvidas. O conhecimento desses riscos seria importante para tornar eficiente seu processo de desinfecção, que requer aplicação de desinfetantes e germicidas, que podem comprometer a vida útil da edificação, inclusive da estrutura, caso não sejam executados todos os serviços com a técnica adequada e o conhecimento do ambiente de operação da edificação.
2.13. Contudo, ao final das justificativas, registra que, considerando a prioridade estabelecida pelo Governo do Distrito Federal em relação à conclusão dessa importante unidade especializada para o Distrito Federal e entorno, e visando não comprometer o cronograma de execução da obra, haja vista a possibilidade de anulação do procedimento licitatório pelo TCU, caso não acatadas as justificativas apresentadas, a Novacap  revisou as exigências de qualificação técnica, reduzindo ao mínimo necessário, conforme consignado no subitem 19.1 do Projeto Básico revisto (peça 11, p. 104-106) .
Registrou que não consta qualquer impugnação ou questionamento administrativo apresentado pela empresa Cinzel Engenharia Ltda. aos termos do Edital de Concorrência 003/2020, mas somente pedidos de esclarecimentos formulados por outras empresas, elencadas à peça 11, p. 101-102, e respectivas respostas relacionadas às páginas 102-103 da mesma peça.
Por fim, informou que o certame se encontrava suspenso por determinação da Corte de Contas do DF, que o edital seria atualizado após a autorização para prosseguimento da licitação, quando então seria disponibilizado a este TCU, mas que as revisões decorrentes dos questionamentos das licitantes, tanto no âmbito do TCU quanto do TCDF, já haviam sido efetuadas, nos termos indicados na peça 11, p. 104-106.
Análise
Inicialmente se destaca que o procedimento licitatório foi reiniciado (peça 12) , o aviso de retomada da licitação foi publicado no Diário Oficial da União em 28/7/2020 (peça 13) e o Edital da Concorrência 003/2020 foi atualizado e disponibilizado no Portal de Licitações da Novacap no endereço eletrônico https://sistemas.novacap.df.gov.br/licitacao/licitacao/exitfile/649/0.
Verifica-se que as alterações indicadas pela Novacap na manifestação apresentada a este TCU foram efetuadas no novo edital disponibilizado (peça 14) . Além disso, parte das justificativas apresentadas foram também reproduzidas no edital, em tópico intitulado 'Justificativa para exigência de qualificação técnica' (peça 14, p. 10-12) .
 A quantidade de itens de serviços a serem comprovados por meio de certidões e atestados foi reduzida de doze para cinco serviços, sendo que os itens remanescentes, elencados na peça 14, p. 9, representam cerca de 21% do valor da obra e estão presentes na faixa A da Curva ABC.
Além disso, a análise da planilha orçamentária disponibilizada no Portal de Licitações da Novacap demonstra que cada item de serviço, individualmente, mesmo os de valores mais representativos, correspondem a um baixo percentual do valor global.
Outrossim, foi suprimida a exigência de que os referidos serviços tivessem que ter sido executados em edificação predial qualificada como hospital ou estabelecimento assistencial de saúde com área mínima construída de 15.500,00 m² (quinze mil e quinhentos) , passando a ser aceitos atestados de realização dos serviços em qualquer tipo de edificação predial (peça 14, p. 9) .
Assim, considera-se que as modificações promovidas são adequadas e estão em consonância com a Lei de Licitações e a jurisprudência deste Tribunal.
No que concerne à exigência de que a licitante comprovasse ter executado edificação qualificada como como hospital ou estabelecimento assistencial de saúde, com área mínima construída de 15.500,00 m², incluindo centro cirúrgico e unidade de internação; salas de imaginologia (raio-x e/ou mamografia e/ou densitometria óssea e/ou esteriotaxia de mama e/ou tomografia computadorizada e/ou angiotomografia e/ou ressonância magnética) , em que pese todas as justificativas registradas na peça 11, p. 100-101, resumidas no parágrafo 22 desta instrução e reproduzidas no novo edital disponibilizado (peça 14, p. 10-11) , a referida exigência foi também suprimida no novo edital publicado, conforme havia sido informado previamente pela Novacap.
Assim, na redação do novo edital, além do fato de a Novacap ter registrado justificativas que pudessem fundamentar a imposição de que as interessadas comprovassem execução de tipologia específica de obra, optou por suprimir esta exigência.
Desta forma, considera-se também superada a questão quanto à referida exigência.
Assim, pelo exposto, entende-se que a nova redação dada ao edital, no que concerne especificamente aos itens questionados pela empresa representante, está de acordo com o preconizado na Constituição Federal, art. 37, inciso XXI, e na Lei 8.666/1993, arts. 3°, § 1°, inciso I, e 30, § 1°, e com a jurisprudência do TCU.
Um ponto que merece destaque é que de acordo com os elementos constantes dos autos, a empresa representante não impugnou o edital, tampouco solicitou esclarecimentos junto à entidade licitante previamente à formulação da representação ao TCU.
A Lei 8.666/1993 estabelece em seu art. 41 que qualquer cidadão é parte legítima para impugnar edital de licitação por irregularidades na aplicação dessa lei.
Art. 41.  A Administração não pode descumprir as normas e condições do edital, ao qual se acha estritamente vinculada.
§ 1° Qualquer cidadão é parte legítima para impugnar edital de licitação por irregularidade na aplicação desta Lei, devendo protocolar o pedido até 5 (cinco) dias úteis antes da data fixada para a abertura dos envelopes de habilitação, devendo a Administração julgar e responder à impugnação em até 3 (três) dias úteis, sem prejuízo da faculdade prevista no § 1o do art. 113.
§ 2° Decairá do direito de impugnar os termos do edital de licitação perante a administração o licitante que não o fizer até o segundo dia útil que anteceder a abertura dos envelopes de habilitação em concorrência, a abertura dos envelopes com as propostas em convite, tomada de preços ou concurso, ou a realização de leilão, as falhas ou irregularidades que viciariam esse edital, hipótese em que tal comunicação não terá efeito de recurso
§ 3° A impugnação feita tempestivamente pelo licitante não o impedirá de participar do processo licitatório até o trânsito em julgado da decisão a ela pertinente.
Não obstante não exista óbice à prerrogativa de as empresas licitantes representarem ao TCU contra irregularidades na aplicação da Lei 8.666/1993, independentemente da instauração de controvérsia no âmbito administrativo do próprio órgão licitante, resta evidente que tal prática se mostra antieconômica e muitas vezes é a menos célere, haja vista que muitas pendências poderiam ser solucionadas no âmbito do próprio órgão licitante, evitando a suspensão do certame ou a adoção de medidas cautelares desnecessárias.
Assim, propõe-se que o representante seja comunicado a respeito da faculdade prevista no art. 41 da Lei 8.666/1993, que estabelece que qualquer cidadão é parte legítima para impugnar edital de licitação por irregularidades no cumprimento da mesma Lei.   
CONCLUSÃO
Nos termos já proferidos na instrução de peça 4 e no Despacho do Ministro Relator acostado à peça 7, a representação deverá ser conhecida, por preencher os requisitos de admissibilidade previstos no RI/TCU. 
No que tange ao requerimento de medida cautelar, a medida não deve ser acolhida, por não estarem mais presentes os requisitos do fumus boni iuris e do periculum in mora, em razão das adequações efetuadas no edital em relação às exigências para qualificação técnica dos licitantes.
No mérito, a representação deve ser conhecida e poderá ser arquivada uma vez que as falhas foram sanadas, sem prejuízo de que o representante seja comunicado a respeito do direito facultado pela Lei 8.666/1993 a qualquer cidadão de impugnar um edital de licitação promovido pela Administração Pública.
 PROPOSTA DE ENCAMINHAMENTO
Diante do exposto, submetem-se os autos à consideração superior, propondo:
2.14. conhecer da presente representação, satisfeitos os requisitos de admissibilidade previstos no art. 237, inciso VII, do Regimento Interno/TCU c/c o art. 113, § 1º, da Lei 8.666/1993 e no art. 103, § 1º, da Resolução - TCU 259/2014, para no mérito considerá-la procedente;
2.15. indeferir o requerimento de medida cautelar formulado pela empresa Cinzel Engenharia Ltda., tendo em vista a inexistência dos pressupostos necessários para adoção da referida medida;
2.16. encaminhar cópia da decisão proferida à Companhia Urbanizadora da Nova Capital do Brasil (Novacap) e ao representante, destacando que o inteiro teor da deliberação poderá ser acessado por meio do endereço eletrônico www.tcu.gov.br/acordaos;
2.17.  arquivar os autos, com fundamento no art. 169, inciso V, do Regimento Interno/TCU."
É o relatório.

não há.

Não atuou.

REPRESENTAÇÃO COM PEDIDO DE MEDIDA CAUTELAR EM FACE DE EDITAL DE CONCORRÊNCIA PÚBLICA DA COMPANHIA URBANIZADORA DA NOVA CAPITAL DO BRASIL - NOVACAP. CONSTRUÇÃO DO HOSPITAL ONCOLÓGICO DE BRASÍLIA. EXIGÊNCIAS DEMASIADAMENTE RESTRITIVAS NO EDITAL. OITIVA. REPUBLICAÇÃO DO EDITAL ESCOIMADO DOS VÍCIOS APONTADOS. EXERCÍCIO DO PODER DE AUTOTUTELA PELA NOVACAP. CONHECIMENTO. PROCEDÊNCIA. ARQUIVAMENTO. CIÊNCIA AO REPRESENTANTE.

REPRESENTAÇÃO (REPR)

Secretaria de Fiscalização de Infraestrutura Urbana (SeinfraUrbana).

Em exame representação formulada pela empresa Cinzel Engenharia Ltda., com pedido de cautelar, em razão de supostas irregularidades no Edital da Concorrência 003/2020-ASCAL/PRES, conduzida pela Companhia Urbanizadora da Nova Capital do Brasil (Novacap) , com o objetivo de realizar a contratação de empresa de engenharia para construção de unidade de atenção especializada em saúde denominada Hospital Oncológico de Brasília, incluindo o fornecimento de equipamentos, no valor estimado de R$ 119.772.956,97.
2.	Referida obra é financiada com recursos do Governo do Distrito Federal (GDF) e do Governo Federal, repassados por meio do Contrato de Repasse 840756/2016.
3.	Consigno, preliminarmente, que a representação preenche os requisitos de admissibilidade, podendo ser conhecida por este Tribunal.
4.	 Quanto ao mérito, acompanho, em linhas gerais, a análise, as conclusões e proposições alvitradas pela SeinfraUrbana, que foram no sentido de indeferir o pedido de cautelar formulado, considerar a representação procedente e arquivar os autos, após ciência ao representante e à Novacap.
5.	Como visto no relatório precedente, a empresa Cinzel Engenharia Ltda. representou a este Tribunal em razão da existência de cláusulas restritivas no Edital 003/2020, materializadas pela exigência excessiva e inadequados requisitos de qualificação técnica, o que frustraria a isonomia e comprometeria a competitividade do certame.
6.	Realizada a oitiva prevista no art. 250, inciso V, do RI/TCU, vieram aos autos informações de que o edital sofreu modificações de maneira a reduzir o nível de suas exigências às estritamente indispensáveis à garantia do cumprimento das obrigações, se alinhando, portanto, ao disposto no art. 37, inciso XXI, da Constituição Federal. 
7.	Assim realizado, o procedimento licitatório foi reiniciado com a publicação do aviso de retomada da licitação no Diário Oficial da União em 28/7/2020. O Edital da Concorrência 003/2020 foi atualizado e disponibilizado no Portal de Licitações da Novacap no endereço eletrônico https://sistemas.novacap.df.gov.br/licitacao/licitacao/exitfile/649/0 onde se verifica que as alterações indicadas na manifestação apresentada a este Tribunal foram efetuadas no novo edital disponibilizado, que incluiu parte das justificativas em tópico intitulado "Justificativa para exigência de qualificação técnica".
8.	Tal comportamento da entidade jurisdicionada se coaduna com a orientação constante do despacho que proferi nos autos à peça 7, que foi no sentido de se promovesse "27.2 a expedição de alerta à Novacap, juntamente ao ofício de oitiva, com vistas a que tome ciência da possibilidade de o Tribunal vir a (i) determinar a anulação do procedimento licitatório, ou (ii) a correção das irregularidades verificadas com consequente determinação para a republicação do edital de licitação escoimado dos vícios porventura verificados, ou ainda, (iii) determinar a adoção de outras medidas cabíveis e necessárias ao exato cumprimento da lei, devendo a entidade se manifestar, caso queira, quanto às eventuais consequências práticas da implementação dessas medidas e eventuais alternativas que possam ser adotadas para a mitigação ou correção das irregularidades apontadas na representação, o que inclui as decorrentes do poder de autotutela previsto no art. 49 da Lei 8.666/1993 e nas Súmulas 376 e 473 do Supremo Tribunal Federal;" (destaquei) 
9.	Dessarte, conquanto a representação deva ser considerada procedente, ao menos em parte (vez que também apontava suposto direcionamento, inobstante não haver robustas evidências) , nenhuma providência adicional é requerida, porquanto o jurisdicionado exerceu seu poder de autotutela, aperfeiçoando ele próprio o edital.
	Ante o exposto, acolhendo o pronunciamento da SeinfraUrbana, com os ajustes pertinentes, manifesto-me por que o Tribunal aprove o acórdão que ora submeto à deliberação deste Tribunal.
TCU, Sala das Sessões Ministro Luciano Brandão Alves de Souza, em 16 de setembro de 2020.
AUGUSTO SHERMAN CAVALCANTI 
Relator